臺灣高等法院民事判決
110年度上字第728號
上  訴  人  徐明志  
被  上訴人  台新國際商業銀行股份有限公司

法定代理人  尚瑞強  
訴訟代理人  鍾德暉  
受  訴  訟
告  知  人  曾昭輝  

上列當事人間請求分配表異議之訴事件，上訴人對於中華民國11
0年4月30日臺灣新竹地方法院109年度訴字第859號第一審判決提
起上訴，本院於110年9月8日言詞辯論終結，判決如下：
    主      文
上訴駁回。
第二審訴訟費用由上訴人負擔。
    事實及理由
壹、程序方面：
一、被上訴人為原法院108年度司執字第28799號清償債務民事執
    行事件（下稱系爭執行事件）之債權人，對系爭執行事件於
    民國109年8月13日製作之分配表（下稱系爭分配表）次序18
    之上訴人應受分配金額不同意，於分配期日前向執行法院聲
    明異議，經本院調取系爭執行事件卷宗核閱屬實，則被上訴
    人提起本件分配表異議之訴，程序上符合強制執行法第39條
    第1項、第41條第1項前段之規定。
二、確認法律關係之訴，非原告有即受確認判決之法律上利益者
    ，不得提起之，民事訴訟法第247條第1項前段定有明文。所
    謂即受確認判決之法律上利益，須因法律關係之存否不明確
    ，致原告在私法上之地位有受侵害之危險，而此項危險得以
    對於被告之確認判決除去之者，始為存在。被上訴人起訴聲
    明第2項「確認系爭執行事件於109年8月13日製作之系爭分
    配表所列次序18、分配金額新臺幣（下同）253萬6,442元，
    應減為0元，不得列入分配」，係請求確認該次序所列抵押
    權擔保之債權不存在，為上訴人所否認，被上訴人就有無抵
    押權擔保之債權存在有即受確認判決之法律上利益，是其提
    起此部分確認之訴，自無不合。
貳、實體方面：
一、被上訴人主張：受訴訟告知人曾昭輝向伊申請信用貸款，因
    尚欠42萬9,903元未清償，經伊聲請原法院107年司促字第84
    96號支付命令（下稱系爭支付命令）確定，伊以之為執行名
    義聲請強制執行曾昭輝坐落新竹縣○○市○○○段○○○○段0000○00
    00000地號土地及其上同段229建號建物（下稱系爭房地），
    由系爭執行事件執行在案，嗣系爭房地以332萬元拍定，原
    法院民事執行處作成系爭分配表，伊受分配金額9,070元。
    上訴人為曾昭輝之債權人，雖就系爭房地設定第2順位抵押
    權，擔保買賣價金債權200萬元，存續期間自89年3月31日至
    98年3月30日止，然上訴人未對曾昭輝追索，並無執行名義
    ，其陳報之債權與抵押權設定登記亦不符，無論本票或買賣
    價金債權，迄今均已逾民法第125條規定之15年請求權時效
    ，於時效完成後，亦逾5年未行使抵押權，依民法第880條規
    定，其抵押權已消滅，因曾昭輝怠於行使抗辯權，伊為其債
    權人得代位其行使權利，故應將系爭分配表所列次序18「第
    2順位抵押權」之上訴人債權原本200萬元、分配金額253萬6
    ,442元剔除，不得列入分配，重新製作分配表。聲明：系爭
    分配表所列次序十八、分配金額253萬6,442元應予剔除，不
    得列入分配；暨確認上訴人就系爭分配表所列次序十八之第
    二順位抵押權所擔保之債權200萬元不存在。原審為被上訴
    人勝訴之判決，上訴人不服，提起上訴。被上訴人之答辯聲
    明：上訴駁回。
二、上訴人主張：伊不了解請求權時效，但欠債還錢是天經地義
    的事，曾昭輝因購屋積欠伊價金尾款，簽發面額各3萬元共6
    7張本票予伊，並就系爭房地設定第二順位抵押權，伊已提
    出債權正本等資料，民事執行處才會做系爭分配表之分配，
    分配應該有效。在法律上，本票之性質僅讓伊與被上訴人知
    道，曾昭輝還欠伊多少錢，系爭房地在地政機關已設定第二
    順位抵押權予伊，伊就系爭房地之拍賣價金自有受分配之權
    利等語，資為抗辯。上訴聲明：㈠原判決廢棄。㈡被上訴人在
    第一審之訴駁回。
三、查曾昭輝尚欠被上訴人42萬9,903元借款未清償，被上訴人
    以系爭支付命令及確定證明書為執行名義，聲請強制執行曾
    昭輝之系爭房地以332萬元拍定後，原法院民事執行處作成
    系爭分配表，被上訴人可受分配金額9,070元，而系爭房地
    於89年3月30日設定第2順位抵押權予上訴人，擔保上訴人之
    債權200萬元，存續期間自89年3月31日至98年3月30日止，
    系爭分配表次序十八所列上訴人可受分配金額為253萬6,442
    元等情，有系爭支付命令及確定證明書、系爭分配表、系爭
    房地登記謄本等可稽（見原審卷第15至19、31至49頁、第51
    至61頁），堪信為真。
四、被上訴人主張上訴人雖為曾昭輝之債權人，但未對曾昭輝追
    索，並無執行名義，所陳報之債權與抵押權設定登記所載不
    符，無論本票或買賣價金債權，均已逾民法第125條規定之1
    5年請求權時效消滅，其第二順位抵押權亦因5年間不實行而
    消滅，上訴人之債權及抵押權既不存在，應將系爭分配表次
    序18所列上訴人可受分配金額剔除等語，為上訴人所否認，
    並以前詞置辯。經查：
　㈠按請求權，因15年間不行使而消滅。但法律所定期間較短者
    ，依其規定。消滅時效，自請求權可行使起算，民法第125
    條、第128條前段定有明文。以抵押權擔保之債權，其請求
    權已因時效而消滅，如抵押權人於消滅時效完成後，5年間
    不實行其抵押權者，其抵押權消滅，民法第880條亦有明定
    。揆諸民法第880條之立法意旨，在於以抵押權擔保之請求
    權雖經時效消滅，債權人固仍得依民法第145條第1項規定，
    就其抵押物取償，惟抵押權人於消滅時效完成後，如長期不
    實行其抵押權，不免將使權利狀態永不確定，有害於抵押人
    之利益，為維持社會交易秩序，而規範債權人若未在除斥期
    間未經過前行使抵押權，俟期間經過，權利即歸消滅（最高
    法院87年度台上字第969號裁判要旨參照）。系爭房地於89
    年3月30日設定第2順位抵押權予上訴人，擔保上訴人之200
    萬元債權，存續期間自89年3月31日至98年3月30日止，系爭
    房地經拍定，系爭分配表將上訴人之抵押債權列入分配，有
    系爭分配表、系爭房地登記謄本等可稽（見原審卷第31至39
    、51至61頁）。而上訴人於系爭執行事件自承：「…擔保債
    權為買賣，我是前屋主，是20年前的交易，找不到買賣契約
    ，當初約定總價約500萬元，曾昭輝只付230萬元，故設定第
    二順位抵押權，代書說先簽本票，約定清償是抵押權設定後
    ，曾昭輝再慢慢還…」（見執行卷二之109年9月1日之執行調
    查筆錄），有上訴人提出發票日89年3月21日之本票可參（
    同上執行卷一），依上揭規定，抵押權所擔保之債權，其請
    求權15年時效，自可行使債權之日即抵押權設定之89年3月3
    1日起算，上訴人並未舉證有何中斷時效之事由，故該抵押
    債權請求權於104年3月30日（89年3月31日＋15年）因時效完
    成而消滅。再依民法第880條規定，抵押權於擔保債權消滅
    時效完成後5年間不實行消滅，上訴人應於109年3月30日（1
    04年3月31日＋5年）前實行系爭抵押權，然上訴人遲至109年
    8月10日始提出債權計算書、抵押權設 定契約書、本票影本
    等主張實行抵押權，有債權計算書等可參，並經本院調取系
    爭執行事件卷宗核閱無訛，可見系爭抵押權因已逾5年未實
    行而消滅甚明。
  ㈡又債務人怠於行使其權利時，債權人因保全債權，得以自己
    名義行使其權利，為民法第242條前段所明定。此項代位權
    行使之範圍，就同法第243條但書規定旨趣推之，並不以保
    存行為為限，凡以權利之保存或實行為目的之一切審判上或
    審判外之行為，諸如假扣押、假處分、聲請強制執行、實行
    擔保權、催告、提起訴訟等，債權人皆得代位行使（最高法
    院69年台抗字第240號判決先例參照）。另消滅時效完成之
    抗辯權即拒絕給付之抗辯權乃權利之一種，如債務人對於債
    權人怠於行使此項抗辯權時，非不得由他債權人代位行使。
    他債權人代位行使此抗辯權後，已生抗辯之效力，債務人得
    拒絕向債權人為給付（最高法院99年度台上字第1107號裁判
    要旨參照）。系爭抵押債權於104年3月30日因時效完成而消
    滅，債務人曾昭輝得拒絕上訴人之給付請求，又系爭抵押權
    因逾5年未實行而消滅。被上訴人因曾昭輝尚欠42萬9,903元
    借款未清償，有系爭支付命令及確定證明書為憑，足認其為
    曾昭輝之債權人，則被上訴人主張系爭抵押權所擔保之債權
    請求權已罹於15年時效消滅，因債務人曾昭輝怠於行使抗辯
    ，其得代位曾昭輝為拒絕給付之抗辯，系爭抵押權亦因除斥
    期間屆滿而消滅，系爭分配表次序18所列之上訴人債權，不
    得列入分配，應予剔除，均屬有據，應予允許。
　㈢至於上訴人所稱欠債還錢是天經地義的事，曾昭輝因購屋欠
    伊價金尾款，有簽發67張本票，並設定第二順位抵押權，伊
    已提出債權正本資料，系爭分配表所為之分配應該有效，系
    爭房地已設定第二順位抵押權，伊就拍賣價金有受分配之權
    云云；惟上訴人於系爭執行事件提出之本票影本記載發票日
    為89年3月21日，未載到期日，因系爭抵押權係擔保自89年3
    月31日至98年3月30日止所發生之債權，逾此期日之債權不
    在系爭抵押權擔保之範圍，故縱如上訴人所稱伊可填寫任一
    到期日，如逾98年3月30日，亦不屬系爭抵押權所擔保之債
    權甚明，上訴人就本件其餘之事實陳述，與系爭抵押權擔保
    之債權已罹於請求權時效，及系爭抵押權因除斥期間之經過
    亦消滅等情均無關涉，故不予贅述。
五、綜上所述，被上訴人提起分配表異議之訴，請求系爭執行事
    件於109年8月13日製作之系爭分配表所列次序18、上訴人可
    受分配金額253萬6,442元，應予剔除，不得列入分配；暨確
    認上訴人就系爭分配表所列次序18之第二順位抵押權所擔保
    之債權200萬元不存在，為有理由，應予准許。原審為上訴
    人敗訴之判決，並無不合。上訴論旨指摘原判決不當，求予
    廢棄改判，為無理由，應駁回上訴。
六、本件事證已臻明確，兩造其餘之攻擊或防禦方法及所用之證
    據，經本院斟酌後，認為均不足以影響本判決之結果，爰不
    逐一論列，附此敘明。
七、據上論結，本件上訴為無理由，依民事訴訟法第449條第1項
    、第78條，判決如主文。
中　　華　　民　　國　　110 　年　　9 　　月　　29　　日
                  民事第十九庭  
                      審判長法  官  魏麗娟
                            法  官  張婷妮
                            法  官  潘進柳
正本係照原本作成。
如不服本判決，應於收受送達後20日內向本院提出上訴書狀，其
未表明上訴理由者，應於提出上訴後20日內向本院補提理由書狀
（均須按他造當事人之人數附繕本）上訴時應提出委任律師或具
有律師資格之人之委任狀；委任有律師資格者，另應附具律師資
格證書及釋明委任人與受任人有民事訴訟法第466 條之1第1項但
書或第2項所定關係之釋明文書影本。如委任律師提起上訴者，
應一併繳納上訴審裁判費。
中　　華　　民　　國　　110 　年　　9 　　月　　30　　日

　　　　　　　　　　　　　 書記官  廖婷璇